【裁判字號】    91,上易,1200
【裁判日期】    920212
【裁判案由】    家暴傷害
【裁判全文】
臺灣高等法院臺南分院刑事判決    九十一年度上易字第一二號  Ａ
      上  訴  人  臺灣台南地方法院檢察署檢察官
      被      告  乙  ○  ○
      選任辯護人  王  正  宏
右上訴人因被告傷害案件，不服臺灣台南地方法院九十一年度易字第一六號中華民
國九十一年八月二十一日第一審判決（起訴案號：臺灣台南地方法院檢察署九十年度
偵字第一一一六七號），提起上訴，本院判決如左：
      主      文
原判決關於乙○○被訴傷害甲○○部分撤銷。
乙○○傷害人之身體，處拘役貳拾日，如易科罰金，以佰元折算壹日。
      事      實
一、乙○○與甲○○係婆媳關係，為家庭暴力防治法上所稱之家庭成員。乙○○因其
    夫張正宜與案外人朱秀梅有染，而產下一子，夫妻感情破裂。嗣於民國（下同）
    九十年九月一日下午六時三十分許，前往臺南市○○路九二號其原住居之處所欲
    取回書本，而在三樓樓梯口處，因故與甲○○發生爭執，即基於單一之傷害犯意
    ，接續以書本毆打甲○○二下，致甲○○受有右前臂瘀青、左上臂瘀青等傷害。
二、案經甲○○向臺灣台南地方法院檢察署檢察官告訴偵查起訴。
      理      由
一、訊據被告乙○○供承其夫因婚外情產下一子，二人感情破裂，而於九十年九月一
    日有至台南市○○路九二號住處取回書本，並因故於該處三樓樓梯口與告訴人甲
    ○○發生口角一節不諱，惟矢口否認有傷害犯行，辯稱：伊沒有拿書本打告訴人
    ，伊是拿書給告訴人看清楚，表明書本是伊的；告訴人係為報復伊假扣押告訴人
    之子張正宜的財產，並對張正宜提出刑事告訴，始行捏造傷害事實誣告伊等情。
    惟查：
（一）右揭事實，屢據告訴人甲○○指訴歷歷，而證人即受理告訴人報案之台南市警
      察局第五分局立人派出所警員吳吉城亦於原審證稱：「當天告訴人二人（即甲
      ○○及張正宜），（晚上）九點半到九點四十分來派出所報案，甲○○說被他
      媳婦當天十八時左右用書敲擊她的頭部與手部，她說（晚上）九點多時頭暈，
      想嘔吐，手部有紅腫，我問她要不要提出告訴或聲請保護令，告訴人李說因顧
      及婆媳之情，暫不提起告訴，所以我們只有留個紀錄。」、「我有看到她的手
      部有紅腫的情形。」、「（提示偵查卷第五、六頁相片，當時告訴人李之傷勢
      是否如相片所示？）是的。」等語（見原審卷第七二頁）。再者，經本院到現
      場勘驗結果，告訴人及被告所稱持書發生爭執之地點係臺南市○○路九二號三
      樓樓梯口，該處為一「寬一百十一公分，長二百十七公分」之空間，雖非寬敞
      ，但如依告訴人所指伊與被告二人面對面站立，被告突然持書本傷害伊之空間
      已然足夠，此有本院九十一年十一月二十五日勘驗筆錄可稽。併參以被告與證
      人即其母張黃玉杯亦均承認：被告案發當天確於該處與告訴人發生爭執，且於
      爭執過程中，曾拿起書本二次給告訴人看等情（見原審卷第四十、四七、一三
      五頁）。此外，復有台南市警察局第五分局九十年十月二十五日警五刑字霖第
      四八六０號函附該局受理甲○○遭傷害案工作記錄簿影本，及國立成功大學醫
      學院附設醫院九十年九月一日出具之病歷、診斷證明書暨照片四張等在卷可佐
      （見偵字一一一六七號卷第四至六頁、第十九至二十頁；原審第一七一至一七
      四頁）。足認告訴人指訴：被告拿書本接續打伊二下，致伊受有傷害乙節，要
      非憑空捏造，而可採信。
（二）次查，本案告訴人係於案發當日即九十年九月一日就醫並至台南市警察局第五
      分局立人派出所備案，惟遲至同年月七日才向臺灣台南地方法院檢察署檢察官
      提出告訴，此有刑事追加告訴狀一紙在卷可考（見同上偵卷第三頁反面）。如
      告訴人有意誣陷被告，當無於備案時猶向員警表示因顧念婆媳感情，暫不告訴
      ，乃致於就醫、備案將近一個星期後，始提出告訴之理﹖況且，告訴人指訴：
      「我看到他（即被告）拿書要打我，我本能就舉起雙手去護在頭部，所以同時
      被打到。且被告母親阻止她，她又再一次拿同樣的二本厚書，往我頭上敲。」
      、「第一次與第二次打我相隔不到一分鐘，．．．。」、「那時我有發出聲音
      ，我兒子有上來，我跟我兒子說被告用書打我，我兒子很激動，我怕我兒子與
      被告起衝突，就叫我兒子下去，不要管她。」等語（見原審第三九、四一、一
      三七頁），亦與證人即護士陳瓊華於偵查中證稱：當天伊準備下班，有看到被
      告到診所，被告與張黃玉杯、甲○○在診所三樓，有聽到爭吵的聲音，伊聽到
      甲○○「啊」一聲，張正宜衝到樓上，也叫伊趕快上去，伊上去時是張正宜被
      伊與甲○○共同拉開，怕他們發生爭吵，伊上樓時，甲○○稱被乙○○打頭等
      語相符（見同上偵卷第三三頁反面至第三四頁），復有國立成功大學醫學院附
      設醫院診斷證明書載明告訴人手部受有傷害（見同上偵卷第四頁）。而被告及
      被告之母張黃玉杯更均不否認告訴人於案發時有大叫一聲，倘告訴人未被毆打
      ，豈有如此反應？故被告前揭辯稱：告訴人係為報復伊假扣押告訴人之子張正
      宜的財產，並對張正宜提出刑事告訴，始行捏造傷害事實誣告伊乙節，有違常
      理。再以原審依職權囑託法務部法醫研究所鑑定告訴人成傷之原因，該研究所
      函覆結果為：「甲○○之右前臂近尺骨側處及左上臂外側各有一處呈紅色至暗
      紅色之瘀傷，可由鈍器所造成，無法排除書本之可能性，由其位置言，自為、
      他為皆有可能，．．．至於所用之書本大小難以從照片上之傷予以推論，因書
      本可捲、可攤平、可正面拍擊、也可橫敲，甲○○之傷較似以書本側面敲擊。
      但實際情況請再進一步偵查為宜。由其瘀傷顏色推估，從擊打至拍照間，時間
      約在一日內。」等情，有該研究所九十一年七月三日法醫理字第０九一０００
      一五九三號函文在卷可佐（見原審卷第一八三頁），足見甲○○所受之上開傷
      勢，並無法排除係由書本所造成，且告訴人指訴於案發當日下午六時三十分許
      受傷，下午七時三十四分驗傷乙節，亦與前揭函文所稱：從受傷部位之瘀傷顏
      色推估，從擊打至拍照間，時間約在一日內之情無違。參酌上情，益徵告訴人
      所指情節非虛。
（三）又證人張黃玉杯雖陳稱：「當天告訴人甲○○在四樓向被告囉嗦，被告不高興
      ，二人發生口角，期間伊一直與伊女兒在一起，伊與伊女兒在四樓搬完東西到
      三樓要拿書時，甲○○說那是張正宜的書，要等張正宜來再拿，伊說那是伊女
      兒的書，甲○○就說「你是基督徒，我相信你，讓你拿」，後來伊與女兒就去
      三樓儲藏室搬東西，在三樓要到二樓時，被告有拿二本書向甲○○說「這是我
      的書」，後來把書搬到三樓樓梯口，被告又向甲○○說「這是我的書」，伊與
      女兒要下樓時，突然聽到甲○○說「韶容用二本書打我的頭，我腦震盪」，我
      說「沒有那回事不要亂講」，張正宜則從樓下跑上來三樓，馬上又跑下來要打
      被告，我跟張正宜說「你不要打他」，甲○○也從樓上下來阻止張正宜」等語
      （見原審卷第一三五頁；本院九十一年十一月二十五日刑事勘驗筆錄第三頁）
      。惟證人張黃玉杯係被告之母親，本即難期待其為公正陳述，且案發當時被告
      復與告訴人發生口角爭執，其立場難免偏頗，所證與事實是否相符，尚非無疑
      。
（四）另證人即印尼女傭蘇菲雖於原審證稱：伊去樓上看到被告、被告的母親、甲○
      ○在吵架，之後被告的母親下去二樓，伊又上去三樓拿東西，看到被告與甲○
      ○又在吵架，後來被告下去二樓，甲○○還在三樓，伊也在三樓，之後伊看到
      被告拿書下樓，「在二樓上三樓的樓梯口」，「左手拿著一本書，右手拿著另
      一本書比劃一下」，．．．伊沒有看到被告打甲○○；我看到張正宜從二樓上
      去，告訴人跟張正宜說，被告打伊二次，很痛很痛，「沒有聽到告訴人說是打
      伊的頭，也沒有聽到告訴人「啊」的叫一聲」等情（見原審卷第四四至四七頁
      ）。然觀諸證人蘇菲之前揭證詞，顯與(1)告訴人指訴：被告係於三樓樓梯間用
      雙手拿書打伊；伊有叫一聲，張正宜才衝上來乙節，及(2)證人陳瓊華證稱：當
      天伊聽到甲○○「啊」一聲，張正宜衝到樓上，也叫伊趕快上去，．．．，伊
      上樓時，甲○○稱被乙○○打頭等語（見偵字第一一一六七號卷第三三頁反面
      至第三四頁），暨(3)被告及被告之母供稱：被告是雙手拿這二本書跟告訴人說
      ，這是伊的書；第一次是用雙手將書平拿舉高，跟告訴人說這是伊的書，第二
      次是雙手拿著書，姿勢比較低，雙手將書斜拿給告訴人看，說這是伊的書；告
      訴人有大叫說乙○○打我的頭（見原審卷第四七、一三四、一三五頁頁；本院
      九十一年十一月二十五日刑事勘驗筆錄第三頁）等情不符。從而，證人蘇菲對
      案發當時之重要情節所供內容顯與客觀事實不符，自不足為有利被告之認定。
（五）至告訴人於原審調查時當場示範遭被告毆打時之防衛姿勢，雖係以雙手握住保
      護頭部擋住，其雙手手肘內側朝向書本與被告等情（見原審卷第四一頁），導
      致原審是認依其上開指訴及防衛姿勢，所受傷害應係在手臂或手肘內側，核與
      上開診斷證明書記載：告訴人所受傷害均在手臂外側之情不符，從而，告訴人
      前揭指訴有瑕疵，不得為不利被告之憑據。惟查，告訴人指訴遭被告持書本傷
      害之過程，係一突發、動態且迅速變動之過程，衡情一般人處於上開情況下，
      或有未及閃躲，或無法為有效之防禦，甚而對於抵擋姿勢、傷害時間長短、毆
      打次數等事宜無明確肯定之記憶或不復記憶，均乃屬事理之常，況原審之勘驗
      期日（即九十一年二月四日）距離案發時間（即九十年九月一日）已有五個多
      月之久。從而，告訴人前揭示範防衛動作可能所致之傷害縱與診斷證明書所載
      傷害部位不太相符，亦難即據以認定被告無傷害告訴人情事。綜上所述，本件
      事證明確，被告傷害犯行，堪以認定。
二、按直系姻親為家庭成員，家庭成員間實施身體或精神上不法侵害之行為者，均屬
    家庭暴力，而家庭成員間故意實施家庭暴力行為而成立其他法律所規定之犯罪，
    則成立家庭暴力罪，家庭暴力防治法第三條第三款、第二條第一項、第二項定有
    明文。本件被告乙○○傷害其婆婆即告訴人甲○○之身體，核係觸犯上開規定之
    家庭暴力罪，應成立刑法第二百七十七條第一項之傷害罪。被告之傷害行為，雖
    有二下，惟其時間密接，應係同一犯意接續所為，僅侵害一個法益，為接續犯，
    屬單純一罪。
三、原審以未達確信被告為有罪程度為由，諭知被告無罪之判決，尚有未洽。檢察官
    上訴意旨，指摘原判決不當，非無理由，自應由本院將原判決關於被告傷害告訴
    人部分予以撤銷改判。爰審酌被告與告訴人為婆媳關係，然因告訴人阻止被告取
    回被告所有的書本，致生口角，被告基於氣憤，乃為本件犯行，其雖非毫無緣由
    ，然輕率決定以暴力相加，其行為誠屬不該，並參諸被告犯罪時所受之刺激、傷
    害之手段、告訴人所受之傷害程度，及被告迄今仍未與告訴人和解，取得諒解等
    一切情狀，量處如主文所示之刑，並諭知易科罰金之折算標準，以資儆懲。
據上論結，應依刑事訴訟法第三百六十九條第一項前段、第三百六十四條、第二百九
十九條第一項前段，家庭暴力防治法第三條第三款、第二條第一項、第二項、刑法第
二百七十七條第一項、第四十一條第一項前段，罰金罰鍰提高標準條例第一條前段、
第二條，判決如主文。
本案經檢察官林炎昇到庭執行職務。
中    華    民    國      九十二      年      二      月      十二      日
                                  臺灣高等法院臺南分院刑事第三庭
                                      審判長法官  黃    崑    宗
                                            法官  莊    俊    華
                                            法官  林    勝    木
右正本證明與原本無異。
不得上訴。
                                      法院書記官  吳    秋    賢
中    華    民    國      九十二      年      二      月      十三      日
附錄法條：
刑法第二百七十七條第一項：
傷害人之身體或健康者，處三年以下有期徒刑、拘役或一千元以下罰金。


司法院資訊處製作；財團法人民間司法改革基金會備份。
